【裁判字號】    99,訴緝,14
【裁判日期】    990429
【裁判案由】    偽造有價證券等
【裁判全文】
臺灣嘉義地方法院刑事判決              99年度訴緝字第14號
公  訴  人  臺灣嘉義地方法院檢察署檢察官
被      告  甲○○
指定辯護人  本院公設辯護人  顏玲玲
上列被告因偽造有價證券等案件，經檢察官提起公訴（96年度偵
緝字第226號），本院判決如下：
    主  文
甲○○犯連續業務侵占罪，處有期徒刑壹年肆月，減為有期徒刑
捌月。動產擔保設定契約書上偽造「丁○○○」之簽名署押及債
權讓與暨動產抵押契約書上偽簽「己○○」署押暨未載金額、發
票日期之欠缺應記載事項尚非有價證券之「本票」上偽簽「己○○」署押，各一枚，均沒收。
    犯 罪 事 實
一、甲○○自民國92年5月28日起至95年3月15日止，擔任址設嘉
    義市○○路728號之聯汽車股份有限公司忠孝分公司（下
    稱聯公司）之業務員，負責汽車銷售及向客戶收取訂金、
    車款、保險費等費用之業務，為從事於業務之人，竟基於意
    圖為自己不法所有詐取財物、行使偽造私文書、業務侵占之
    概括犯意為：
(一)甲○○於93年7月間，洪容惠以現金購買車號6598-JK之自用
    小客車一輛，登記於在丁○○○名下。(1)洪容惠於93年7月
    20日以刷卡方式支付訂金2萬1000元，93年7月23日以匯款方
    式支付27萬2000元，再於93年7月27日洪容惠之夫至聯公
    司交付餘款現金14萬5000元，甲○○未將業務上收取之14萬
    5000元繳回公司，竟易持有為所有侵占入己。(2)又因將所購
    買之6598-JK之自用小客車欲登記丁○○○名下，洪容惠乃
    將丁○○○之身分證、印章交予付，甲○○於93年7月27 日
    前幾日，未獲得丁○○○之授權，利用請領行車執照之機會
    ，在動產擔保設定契約書上盜蓋丁○○○之印章，偽造「丁○○○」之簽名署押，偽造該私文書，足以生損害丁○○○
    。(3)旋持該偽造之動產擔保設定契約書，向裕融企業股份有
    限公司行使，將上開車輛向裕融公司辦理動產抵押，使裕融
    公司陷於錯誤，因而撥貸款25萬元給甲○○（貸款金額為27
    萬8400元，其中28400元是利息）。(4)嗣甲○○為順利交車
    予客戶，明知洪容惠並非以貸款方式購車，於93年7月28日
    在業務上作成之交車報告書上登載「貸款金額25萬元」之不
    實事項，持向聯公司行使。足以生損害於丁○○○、聯
    公司。
(二)甲○○於94年1月間，招攬己○○以39萬元購買車號5056-LS
    自用小客車，並於94年1月29日以刷卡方式支付訂金2萬元，
    (1)嗣己○○於94年2月1日，給甲○○現款37萬元，甲○○僅
    將7萬元繳回公司，其中就30萬元業務上持有之款項，易持
    有為所有侵占入己。(2)甲○○再利用己○○為委託辦理領取
    車牌、行照事宜，將其身分證、印章交付，竟未獲得己○○
    之授權，於94年1月31日將己○○所購買之車號5056-L S 自
    用小客車向裕融公司辦理動產抵押，於「債權讓與暨動產抵
    押契約書」上偽簽「己○○」署名、盜蓋「己○○」印章，
    偽造該私文書，足以生損害己○○。(3)旋持該偽造之動產擔
    保設定契約書，向向裕融公司行使，且偽造「己○○」之未
    載金額及發票日期之欠缺應記載事項尚非有價證券之「本票
    」1紙，於該「本票」上偽簽「己○○」署名、盜蓋「己○○」印文，而向裕融公司行使，使裕融公司陷於錯誤，因而
    撥貸款30萬元予甲○○。(4)甲○○為順利交車予客戶，明知
    己○○並非以貸款方式購車，於94年2月1日在業務上作成之
    交車被告書上登載「貸款金額30萬元」、訂購合約書上登載
    「分期金額30萬元」，持向聯公司行使，足以生損害於己○○及聯公司。(5)另在94年2月2日交車後，將己○○簽名
    之94年1月29日訂購合約書上一次付清買賣變更登載為分期
    付款30萬元之分期付款，足以生損害己○○及聯公司。
(三)甲○○95年2月間辦理戊○○以72萬元，購買車牌號碼3706-
    MA休旅車。戊○○辦理購車事宜，於96年2月15日先行交付5
    萬元予甲○○為頭期款。餘款67萬元委由甲○○向復華商業
    銀行辦理貸款，該貸款於約96年2月20日前後撥款，甲○○
    竟於復華商業銀行嘉義分行內，將銀行交付之67萬元，業務
    上持有之款項，易持有為所有據為己有，侵占入己。
(四)甲○○於95年3月15日離職，已非聯公司之業務員，竟於
    95年4月22日向居住在嘉義縣大林鎮之客戶丙○○隱瞞離職
    之事實，並向丙○○訛稱「給同事蔡坤銘作業績」等語，使
    丙○○陷於錯誤而交付訂金1萬元，再於95年5月19日交付款
    項2萬1500元後避不見面，亦未交車予丙○○方知受騙。
二、案經聯公司訴請臺灣嘉義地方法院檢察署檢察官偵查起訴
    。
    理  由
一、被告以外之人於審判外之陳述，雖不符前四條之規定，而經
    當事人於審判程序同意作為證據，法院審酌該言詞陳述或書
    面陳述作成時之情況，認為適當者，亦得為證據。當事人、
    代理人或辯護人於法院調查證據時，知有第159條第1項不得
    為證據之情形，而未於言詞辯論終結前聲明異議者，視為有
    前項之同意。刑事訴訟法第159條之5定有明文。本件下述所
    引用之證人審判外之言詞陳述，檢察官、辯護人、被告並無
    不同意列為證據，且本院審理時，無於言詞辯論終結前聲明
    異議。而前開證人所為之證述，係在自由意志下所為陳述，
    並親閱筆錄無訛後始簽名作成之情況，且該證言或提出之書
    證適為本案應審酌必要事項，自有證據能力，得為本案證據
    ，合先敘明。
二、上開犯罪事實，業據被告甲○○坦承不諱（見本院卷第20-2
    1頁、第62-64頁）。核與證人乙○○（見95年度交查字第10
    54號卷第7-8頁、25-26頁）、洪容惠（見95年度交查字第10
    54號卷第85-87頁）、陳上斌（見95年度交查字第1054號卷
    第108-109頁）、己○○（見95年度交查字第1054號卷第61-
    63頁）、張雅菱（見95年度交查字第1054號卷第107-109頁
    ）、丙○○（見95年度交查字第1054號卷第85-87頁）、蔡
    坤銘（見95年度交查字第1054號卷第109頁）等人，分別證
    述情節符。並有寶隆汽車股份有限公司（後併入匯聯公司）
    人事調查資料表、勞工保險退保單各1紙（見95年度交查字
    第1054號卷第29頁、第34頁）；車主丁○○○之交車報告書
    1紙、匯聯汽車股份有限公司訂購合約書、裕融企業股份有
    限公司直接式分期付款核准通知書各1份、汽車附條件買賣
    契約書1紙（95年度交查字第1054號卷第43-45、92頁）；車
    主己○○之匯聯公司訂購合約書2紙、車主己○○之交車報
    告書1紙、裕融公司AR暨汽車分期付款申請書2紙、匯聯汽車
    股份有限公司電子計算機統一發票、汽車新領牌照登記書、
    己○○之自用小客車行照影本各1紙（95年債權讓與暨動產
    抵押契約、授權書、欠缺應記載事項之「本票」影本各1 紙
    （95年度交查字第1054號卷第48-50、65、67-70頁）；丙○○購車計算清單1紙、匯聯汽車股份有限公司訂購合約書1紙
    （95年度交查字第1054號卷第90、88頁）可參。被告自白核
    與事實相符，本件事證明確，犯行洵可認定，應依法論科。
三、被告行為後，刑法及刑法施行法業於94年2月2日經總統以華
    總一義字第09400014901號令修正公布，並於95年7月1日施
    行（下稱新刑法，修正前刑法下稱舊刑法），參酌最高法院
    95年5月23日刑事庭第8次會議決議，新刑法第2條第1項規定
    ，係規範行為後法律變更所生新舊法律比較適用準據法，於
    新刑法施行後，應適用新刑法第2條第1項規定，為從舊從輕
    比較。另比較時應就罪刑有關之共犯、未遂犯、想像競合犯
    、牽連犯、連續犯、結合犯，以及累犯加重、自首減輕暨其
    他法定加減原因（如身分加減）與加減比例等一切情形，本
    於統一性及整體性原則，綜其全部罪刑結果，而為比較。經
    查：
  (一)刑法有關行使業務登載不實罪、業務侵占罪、詐欺罪，法定
    刑得併科銀元罰金，而修正後刑法施行法增訂第1條之1：「
    中華民國94年1月7日刑法修正施行後，刑法分則編所定罰金
    之貨幣單位為新臺幣。94年1月7日刑法修正時，刑法分則編
    未修正之條文定有罰金者，自94年1月7日刑法修正施行後，
    就其所定數額提高為30倍。但72年6月26日至94年1月7日新
    增或修正之條文，就其所定數額提高為3倍」。刑法第33條
    第5款修正為：「罰金：新臺幣1千元以上，以百元計算之」
    ，是依修正後之法律，刑法所得科處之罰金刑最高固相同
     然最低為新台幣1千元；而依被告行為時之刑罰法律，即罰
    金罰鍰提高標準條例第1條前段規定之提高倍數十倍及刑法
    第33條第5款規定之罰金最低額1元計算即新臺幣三元。比較
    上述修正前、後之刑罰法律，自以被告行為時之舊法較有利
    於被告。
  (二)修正後之刑法第41條第1項前段規定：「犯最重本刑為5年以
    下有期徒刑以下之刑之罪，而受6個月以下有期徒刑或拘役
    之宣告者，得以新臺幣1千元、2千元或3千元折算1日，易科
    罰金。」，但依據舊法及修正前罰金罰鍰提高標準條例第2
    條前段（現已刪除）規定，被告行為時易科罰金折算標準，
    應以銀元3百元折算1日，經折算為新臺幣後，應以新臺幣9
    百元折算為1日。比較修正前後之易科罰金折算標準，修正
    後之規定並未較有利於被告，則應依刑法第2條第1項前段規
    定，適用被告行為時即修正前刑法第41條第1項前段規定，
    定其折算標準。
  (三)刑法第55條後段之牽連犯規定亦經修正後之新刑法刪除，倘
    依修正後之新法，被告所為行使偽造私文書、詐欺、行使業
    務登載不實、業務侵占等犯行，即應分論併罰。比較新舊法
    之規定，自應適用舊法之規定對於被告較為有利。
  (四)刑法第56條連續犯之規定業經修正後之新刑法刪除，倘依修
    正後之新法，被告先後多次行使偽造私文書、詐欺、行使業
    務登載不實、業務侵占等犯行，即應分論併罰。此刪除雖非
    犯罪構成要件之變更，但顯已影響行為人刑罰之法律效果，
    自屬法律有變更，依新法第2條第1項規定，比較新、舊法結
    果，自以適用被告行為時法律即舊法論以連續犯，較有利於
    被告。
  (五)關於沒收依我國刑法規定，為從刑之一種，附屬於主刑，不
    生比較輕重問題，亦不容與其他刑法總則規定割裂適用（最
    高法院79年度第3次刑事庭會議決議可資參照）。而修正後
    之新刑法第38條僅將原條文第2項、第3項中「犯人」之用語
    ，修正為「犯罪行為人」，並將原條文第1項第3款增列「因
    犯罪所生之物」，然上開規定僅法條文字之修正，對於被告
    之利益本無差別，併參酌上開最高法院決議，就沒收部分，
    即不生比較輕重問題。
  (六)本件涉及法律變更部分，綜合上述比較新舊法之規定，以舊
    刑法有利於被告，依新刑法第2條第1項規定，自應適用行為
    時舊法，先予敘明。
四、核被告就事實一(一)所為，係犯刑法第336條第2項業務侵占
    罪、第216條、第210條行使偽造私文書罪、第339條第1項詐
    欺罪、第216條、第215條行使業務上登載不實文書罪；就事
    實一(二)所為，係犯刑法第336條第2項業務侵占罪、第216
    條、第210條行使偽造私文書罪、第217條第1項、第2項偽造
    署押盜用印章罪、第339條第1項詐欺罪、第216條、第215條
    行使業務上登載不實文書罪、第216條、第210條行使變造私
    文書罪；就事實一(三)所為，係犯刑法第336條第2項業務侵
    占罪；就事實一(四)所為，係犯刑法第339條第1項詐欺罪。
    被告上揭偽造「丁○○○」、「己○○」署押及盜蓋印章之
    行為為偽造私文書之階段行為，不另論罪；又偽造、變造私
    文書及業務登載不實之文書，進而行使，偽造、變造之低度
    行為，為高度之行使行為所吸收，均不另論罪。被告先後多
    次業務侵占、行使偽造私文書、行使業務登載不實之文書、
    詐取財物之犯行，均時間緊接，犯罪構成要件相同，顯係基
    於概括犯意反覆為之，為連續犯，各應各依修正前刑法第56
    條規定，各以一罪論，並加重其刑。被告上揭業務侵占、行
    使偽造私文書、行使業務登載不實、詐取財物、偽造署押、
    盜用印章，其目的在意圖取得不法之財物，是上揭行為間，
    有方法目的之牽連關係，應從較重之業務侵占罪處斷。爰審
    酌被告未以正當手段，謀取財富，就其犯罪之動機、目的、
    手段、造成被害人所受之損害，犯後坦承犯行、教育程度等
    一切情狀，量處有期徒刑一年四月，再被告所為犯行，係於
    中華民國96年4月24日前，而無96年罪犯減刑條例第3條不得
    減刑事由，符減刑規定，依法減其宣告刑後判處有期徒刑八
    月。再動產擔保設定契約書上偽造「丁○○○」之簽名署押
    ，債權讓與暨動產抵押契約書上偽簽「己○○」署押未載金
    額及發票日期之欠缺應記載事項尚非有價證券之「本票上偽
    簽「己○○」署押，各一枚，均依刑法第219條宣告沒收。
    再事實欄所述之「丁○○○」、「己○○」之印文，係所有
    人真正之印章，被告未經授權而蓋用，係屬盜用非偽造，檢
    察官認係偽造印文，應予沒收，容有誤會，併為敘明。
五、公訴意旨另以：被告甲○○於94年1月間，為客戶己○○辦
    理購車事宜。因己○○為委託甲○○辦理領取車牌、行照事
    宜，將其身分證、印章交予甲○○，詎甲○○未獲得己○○
    之授權，竟利用辦理牌照之機會，將己○○所購買之車號
    5056-LS自用小客車向裕融公司辦理動產抵押，而偽造發票
    人己○○名義之本票紙，因認被告涉犯刑法第201條第1項偽
    造有價證券罪嫌云云。按本票之發票年、月、日及一定金額
    係屬本票應記載之事項之一，又欠缺票據法所規定票據上應
    記載事項之一者，其票據無效，此觀票據法第120第1項第2
    款、第6款、第11條第1項規定自明。又偽造有價證券罪並不
    處罰未遂，是冒用他人名義簽發本票，苟未記載一定金額及
    發票年、月、日，因仍不具備有效票據之外觀，其偽造票據
    之行為未全部完成，尚不能責令擔負偽造有價證券罪責。此
    部分自難認被告構成犯罪，惟此部分與前揭有罪部分，檢察
    官認有目的手段牽連關係屬裁判一罪，爰不另為無罪論知，
    併此敘明。
據上論斷，應依刑事訴訟法第299條第1項前段，刑法第2條第1項
前段、第216條、第210條、第215條、第217條第1項、第2項、第
219條、第336條第2項、第339條第1項，修正前刑法第55條、第
56條，刑法施行法第1條之1第1項、第2項前段，中華民國96年罪
犯減刑條例第2條第1項第3款、第7條，判決如主文。
本案經檢察官陳昭廷到庭執行職務
中    華    民    國    99    年    4    月    29    日
                  刑事第六庭    審判長法  官  蘇清水
                                      法  官  林坤智
                                      法  官  黃義成
以上正本證明與原本無異。
如不服本判決應於收受判決後10日內向本院提出上訴書狀，並應
敘述具體理由；其未敘述上訴理由者，應於上訴期間屆滿後20日
內向本院補提理由書（均須按他造當事人之人數附繕本）「切勿
逕送上級法院」。告訴人或被害人如對於本判決不服者，應具備
理由請求檢察官上訴，其上訴期間之計算係以檢察官收受判決正
本之日期為準。
中    華    民    國    99    年    4    月    29    日
                                      書記官  邱法儒
論罪科刑法條：
中華民國刑法
第  210 條  （偽造變造私文書罪）
偽造、變造私文書，足以生損害於公眾或他人者，處五年以下有
期徒刑。
第  215 條  （業務上文書登載不實罪）
從事業務之人，明知為不實之事項，而登載於其業務上作成之文
書，足以生損害於公眾或他人者，處三年以下有期徒刑、拘役或
五百元以下罰金。
第  216 條  （行使偽造變造或登載不實之文書罪）
行使第二百十條至第二百十五條之文書者，依偽造、變造文書或
登載不實事項或使登載不實事項之規定處斷。
第  217 條  （偽造盜用印章印文或署押罪）
偽造印章、印文或署押，足以生損害於公眾或他人者，處三年以
下有期徒刑。
盜用印章、印文或署押，足以生損害於公眾或他人者，亦同。
第  336 條  （公務公益侵占罪、業務侵占罪）
對於公務上或因公益所持有之物，犯前條第一項之罪者，處一
年以上七年以下有期徒刑，得併科五千元以下罰金。
對於業務上所持有之物，犯前條第一項之罪者，處六月以上五
年以下有期徒刑，得併科三千元以下罰金。前二項之未遂犯罰之
。
第  339 條  （普通詐欺罪）
意圖為自己或第三人不法之所有，以詐術使人將本人或第三人
之物交付者，處五年以下有期徒刑、拘役或科或併科一千元以
下罰金。
以前項方法得財產上不法之利益或使第三人得之者，亦同。
前二項之未遂犯罰之。

司法院資訊處製作；財團法人民間司法改革基金會備份。
